行　政　法　院　判　決　　　　　　　　　　　　　八十七年度判字第一八三七號
　　再 審原 告　甲○○
　　再 審被 告　澎湖縣政府
右當事人間因違章建築事件，再審原告對本院中華民國八十七年四月三日八十七年度
判字第五七三號判決提起再審之訴。本院判決如左︰
　　主  文
再審之訴駁回。
　　事  實
緣再審原告未經申請許可，領得雜項執照，擅自於澎湖縣馬公市○○段四三四－一地
號土地上，搭建高約一．五公尺，面積約三十六平方公尺，如附圖所示至及至
之空心磚造圍牆，經馬公市公所查報係屬違章建築，再審被告所屬建設局派員勘查
屬實後，乃以民國（下同）八十五年三月二十八日澎建管字第二○六九號違章建築補
辦手續通知單通知再審原告應於一個月內補辦建造執照手續，再審原告雖於八十五年
四月十三日提出申請，然與規定不合，再審被告所屬建設局以八十五年七月五日澎建
管字第四七九五號違章建築拆除通知單通知應執行拆除，嗣以八十五年七月十一日澎
建程字第○九八四號函通知訂於八十五年七月三十日執行拆除，再審原告對之不服，
除於八十五年七月二十日提起訴願，並聲請停止執行拆除處分外，同時亦再申請補辦
建造執照手續。經台灣省政府以再審原告提起訴願後，再審被告業於八十五年八月間
發給雜項執照（按再審被告另於八十五年七月三十日執行拆除如附圖所示至部分
圍牆），已有撤銷原處分之實質效力，惟於形式上原處分仍存在，是以原處分應予撤
銷等為由，以八十五年十月二十九日府訴三字第一六九四七一號訴願決定：「原處分
撤銷」，嗣再審被告復以八十五年十一月二十五日澎府建管字第六二四七七號函知再
審原告略以：「原處分除已執行部分外其餘核照部分即不另執行」云云。再審原告對
之不服，循序提起訴願、再訴願，遞遭決定駁回，遂提起行政訴訟，亦經本院八十七
年度判字第五七三號判決駁回。茲再審原告以原判決有行政訴訟法第二十八條第一、
八、十款規定之事由，提起再審之訴。摘兩造訴辯意旨於次：
再審原告起訴意旨及補充理由略謂︰一、未經斟酌重要證物，因之認定事實錯誤。查
本件爭訟關鍵在於再審被告主管課鄭課長之錯誤拆除再審原告已核准補照申請之圍牆
，僅附圖說明之：(1)圖（一）八十五年七月二十九日原告申請補辦建造執照圍牆工程
圖。圖中黃色部分，即是鄭課長誤認緊臨既成巷道。(2)圖（二）Ｄ段圍牆，再審被告
明知已核准補辦建照申請手續，且再審原告並已於八十五年七月二十九日完成申請，
該申請補照案尚在再審被告審核中，究准否發照或尚有應行補正事項，未作復前，以
鄭課長個人歧見，指該段圍牆緊臨既成巷道，妨礙交通安全為由，八十五年七月三十
日上午九時執行拆除。嗣該補照申請，再審被告至翌（三十一）日始派員現場勘查，
又認圍牆北側尚有縣道，應配合將來拓寬十八米退後四．七○米及後段配合既成道路
兼保留空地。餘中段藍色部分圍牆不必拆除，仍依再審被告八十五年三月二十九日澎
建管字第二○○九號通知准發照。該段圍牆自始至八十五年七月三十一日重行勘查，
均認定不必拆除，詎因鄭課長之誤導，而拆除如圖（二）中段藍色部分圍牆，即系本
件爭訟關鍵。其餘前後段部分圍牆，雖在拆除後，始指應配合道路拓寬等退縮，非本
件爭訟標的，應屬另一問題。(3)圖（三），即如原判決附圖。再審原告八十五年七月
二十九日補照申請，再審被告八十五年七月三十一日派員現場勘查，始指北側縣道配
合將來拓寬十八米須退後四．七○米及後段既成巷道兼保留空地亦必須退後等等尚待
改正事項，當日以澎建管字第五五二八號函通知再修正圍牆工程圖。再審原告遵照通
知修正完成八十五年八月二日補行申請，再審被告並依此修正工程圖於八十五年八月
十四日發給建造執照。再審原告取得建照後報准開工，僱工就如圖藍色部分不應拆除
但已被拆除之圍牆重行修建，完工後並向再審被告報驗發給使用執照。並非如判決書
第六頁十三行所指．．．參酌補正資料認附圖（一）至（二）部分圍牆無從補正，予
以拆除，准補照部分圍牆未拆並已發照，按該附圖是再審被告拆除該圍牆後現場勘查
始另指修正工程圖原處分卷應有詳細紀錄可按。惟判決既已調該處分卷審閱，該有利
原告，且應可釐清事實真象之重要證物未予斟酌，明顯有誤。請鈞院再調原處分卷究
明，並傳訊再審被告主管單位鄭課長、蔡姓承辦員違章拆除隊長，被拆除圍牆完工檢
驗人員，承辦圍牆補照申請手續之建築師事務所人員、建造工人、當地里長等等應可
發見真象。二、適用法規錯誤：(1)再審被告八十五年七月三十日據以執行拆除之八十
五年七月五日澎府建管字第四七九五號拆除通知處分是指再審原告：「逾期未補辦申
領執照手續」依違章建築處理辦法第五條後段規定應予拆除。查構成該條規定應予拆
除要件，必須是違章人不依建管單位通知限期三十日內辦理補照申請，倘已申請補照
仍有應行補正事項，依據建築法第三十五條規定，應將不合條項之處詳細列舉並依同
法第三十六條規定第一次通知之日起六個月內完成改正送審。（違章建築處理辦法未
訂復審期限，被告前項通知亦未訂明改正覆審日期）因再審被告八十五年四月十七日
澎建管字第二五○七號通知應予改正事項，係再審被告之適用法規產生疑問，待省府
建設廳核釋後才能辦理。迨省府八十五年五月二十四日建四字第六一九八八六號函復
已超過一個月，再審被告復食言不予告知，此逾期一個月始完成補照申請，非出於再
審原告之故意或過失造成，何況亦為再審被告同意，然八十五年七月二十九日最後之
補辦建照申請手續，以及再審被告八十五年七月三十日執行拆除均仍在建築法第三十
六條六個月改正覆審期間內，再審被告違法拆除已完成補照申請手續，且准否發照尚
在其審核中未作覆審前之違章圍牆。原判決不予探究，卻以建築法第三十六條依正常
程序申請建造執照補正期間之規定對於違章建築不適用，顯係違法之判決。按違章建
築處理辦法是依據建築法第九十七條之二規定授權製訂之法規命令，該法規命令未規
定事項當然適用本法。此關人民之權益，依據中央法規標準法第五條第一項第二款規
定：「關於人民之權利、義務」應以法律定之，又命令不得牴觸法律，同法第十一條
亦有規定。(2)再審原告不服再審被告八十五年七月五日澎建管字第四七九五號拆除處
分，於八十五年七月二十日依法提起訴願，並請求依訴願法第二十三條規定在行政救
濟未確定前停止執行拆除，同月二十二日復向被告申復亦請求停止執行，惟再審被告
及訴願受理機關臺灣省政府均未作准否停止執行之裁示，置訴願法第二十三條如具文
。按原處分之執行，不因提起救濟而停止，惟為避免執行後有不能恢復損害之弊，訴
願法第二十三條規定，必要時原處分機關或受理訴願機關或依訴願人之聲請得停止其
執行。以本案違章圍牆而論原告既已在拆除前申復，訴願請求停止執行，且亦在八十
五年七月三十日拆除前之八十五年七月二十九日依據再審被告指示完成補辦建照申請
尚在受理審核中未核復，尤其違章圍牆原已存在五十年，因遭人不法毀損，經訴請排
除占有獲勝，才恢復修建，應非新建為再審被告所明知，既不妨礙交通安全，亦不占
用他人土地，一經拆除再予恢復重建，豈不浪費重建費用及被告全年度依賴百分之九
十上級補助經費。原判決不予探究該違章圍牆，修建實況、補辦建照之經過復不能歸
責原告，參以現行訴願法第二十三條規定以及鈞院四十七年判字第二十六號判例等意
旨：(1)現行訴願法第二十三條：「原處分之執行．．．原行政處分機關或受理訴願機
關必要時得依職權或依訴願人之聲請停止執行」規定。而引民國二十六年訴願法第十
條：「訴願未決定前．．．受理訴願之官署，得因必要情形停止其執行」規定司法院
三十六年院釋字第三五三九號所作解釋，認停止處分之執行屬於受理訴願機關之職權
，不受訴願人聲請之拘束。明顯違背現行訴願法第二十三條賦予原處分機關之裁量權
，以及原告之權益。(2)鈞院四十七年度判字第二六號判例：「．．．違章建築物是否
有拆除之必要，應依客觀情事以為認定，不容任意率斷，其無拆除之必要，而令其拆
除即非合法」著有明文。查被拆除附圖違章圍牆，再審被告認定尚未構成違章不必拆
除，核准補辦建照申請手續，再審原告亦依規定照辦，且在拆除前完成補照申請。該
補照申請案再審被告尚在審核未作復前，因鄭課長之偏見錯誤，造成錯誤拆除，關於
補照經過等等前項已詳述不再重復。當有鈞院四十七年判字第二六號判例之適用，惟
原判決卻引據再審被告虛偽不實答辯，謂拆除部分均屬不能補照部分，准補照部分圍
牆未予拆除，且已於八十五年八月十四日就未拆除部分發給建照（含附圖內中段藍色
部分），合於該判例意旨，完全誤認事實，違背該判例規定。(3)違章建築處理辦法第
六條：「依規定應拆除之違章建築，不得准許緩拆或免拆，應係指同辦法第五條前段
：「．．．縣市主管建築機關，應於接到違章建築查報人員報告之日起五日內實施勘
查，認定必須拆除者，應即拆除之。」之規定，惟本件系爭拆除圍牆，是再審被告依
據該辦法第五條規定派員勘查，認定尚未構成拆除要件，八十五年三月二十九日澎建
管字第二○六九號核准補辦建照申請手續在先之違章建築，再審原告亦遵限在一個月
內申辦，期間只是再審被告對適用法規必須報省府解釋而延誤，然均在八十五年七月
三十日拆除前依據再審被告再三之指示，於八十五年七月二十九日完成補照申請，應
未構成該辦法第六條不得准許緩拆或免拆要件。(4)行政法院應將訴狀副本及其他必要
書狀副本，送達於被告，並限期命被告答辯，俟行政法院收到被告答辯書後，應再將
副本送達於原告。行政訴訟法第十六條著有明文。惟本件爭訟鈞院僅將被告第一次之
答辯狀送達原告，經原告提出補充理由狀予以反駁，鈞院再將原告之反駁補充訴狀送
達被告提出第二次答辯，然未將第二次答辯狀送達原告，致原告錯失再提出補充訴狀
及反駁之機會鈞院即依據被告第二次答辯及函調原處分卷，認定事實已臻明確，並否
准原告請求召開言詞辯論，以釐清事實之請求，作成駁回原告之訴判決，有違反行政
訴訟法第十六條規定。三、判決採信被告虛偽不實答辯：原判決書第四頁「被告之答
辯一」均屬再審被告虛偽不實之答辯，此有原訴狀及附證可按：（一）訴狀證二，再
審被告八十五年七月五日澎建管字第四七九五號拆除通知是指再審原告逾期未補辦申
請建造執照手續依違章建築處理辦法第五條規定應予拆除，非如答辯所指；申請執照
不合規定或逾期未補辦申領執照手續。（二）證四，再審原告依據再審被告八十五年
三月二十九日澎建管字第二○六九號通知，於八十五年四月十三日補辦申請手續，有
再審被告建設局收件章戳為憑，非如答辯所指，再審原告未依規定期限內完成補照手
續。（三）證九，再審原告八十五年七月二十九日申請補照手續，再審被告建設局許
局長，當場召集該局建管課鄭課長、蔡姓承辦員、拆除隊長會審，而予受理。之前依
據證七，再審被告八十五年七月十七日澎建管字第三九○五七號函復僅指，建築基地
屬畸零地，依法應與鄰地所有人合併使用檢討再據以申請建照，再審被告八十五年七
月二十四日澎建管字第四一九八○號函亦同樣指示，請詳原處分卷（為恐被告故意遺
漏茲再附上該函）復有縣議會八十五年七月二十九日（八十五）議議字第一三八一號
協調會結論一；請再審被告輔導依法先與鄰地合併使用，申請執照可按。自始至拆除
前再審被告所主張者均止於建築基地屬畸零地，囑再審原告應先取得鄰地所有人合併
使用同意書，始得申辦建照之指示，再審原告八十五年七月二十九日之補照申請已取
得鄰地所有人合併使用同意書，應屬符合補照要件並無答辯所指實質違建與程序違建
，應予拆除實質違建問題。事實上再審被告堅持拆除如附圖部分圍牆，是因鄭課長等
錯認，此段部分圍牆東側緊臨既成巷道，有妨礙交通安全所致，並非如答辯所指。又
再審原告八十五年七月二十九日之申請，再審被告八十五年七月三十日上午九時拆除
後，再審原告下午三時求見鄭代課長、鄭代縣長下令主管局派員再勘查始發現錯誤。
至八十五年七月三十一日再勘查係受理再審原告八十五年七月二十九日補照申請之審
核，再審被告始於當日以澎建管字第五五二八號函通知核復指再修正圍牆工程圖認圍
牆北側縣道配合，將來拓寬十八米，圍牆建築線必須退後四．七○米，等等即如判決
附圖（一）至（二）部分圍牆，此項新指示修正事項，根本與八十五年七月三十日上
午執行拆除屬另一問題，再審被告混淆答辯，且指拆除日期是八十五年七月三十一日
，退件亦是八十五年七月三十一日企圖掩護，未退件前之八十五年七月三十日即行違
法拆除，有原訴狀證＋拆除後當日即八十五年七月三十日現場拍得照片為證，事證俱
在。何況再審被告八十五年七月三十一日退件，再審原告迄八十五年八月二日才收到
，有郵政回件為證。在未收到退件通知前，依法尚未發生法律效果。（四）至於答辯
所指，只拆除實質違建，保留程序違建，其後就程序違建以現狀發給建照。再審原告
在本訴狀理由（一）、（二）已有詳實述並附圖說明，不再重。四、綜上所陳，
原判決依據再審被告虛偽不實之答辯，且未經斟酌重要證物，於適用法規顯然錯誤之
下，作成駁回之判決，認事用法均有違誤，應有行政訴訟第二十二條第一、八、十款
再審理由敬請詳予審酌，廢棄原判決及撤銷原處分、訴願、再訴願決定，以維護再審
原告權益等語。
再審被告答辯意旨略謂︰一、查依據建築法第四條規定：「本法所稱建築物為定著於
．．．或雜項工作物」依同法第七條規定：「本法所稱雜項工作物為營業爐灶、圍牆
．．等工程」，復依同法第二十五條第一項前半段規定，未經審查許可並發給執照，
不得擅自建造。二、本案再審原告未依規定申請雜項執照，本府乃依違章建築處理辦
法第五條規定於3.填發補辦手續通知單，惟再審原告並未依規定於期限內完成補
照手續，嗣後其雖曾提出申請，然因與規定不合，仍未完成申請補照之手續，故依違
章建築處理辦法第五條後半段規定：「違建人之申請執照不合規定或逾期未補辦申領
執照手續者主管建築機關應拆除之」。本府乃於7.5.填發澎建管字第四七九五號違
章建築拆除通知單。三、再審原告前曾於4.13.建局收字第二五○七號提出雜項執照
申請，本府建設局以4.17.澎建管字第二五○七號簡便行文表請其依法改正（基地屬
畸零地不符臺灣省畸零地使用規則第九條規定），嗣後再審原告再提申請書本府乃以
7.17.澎府建管字第三九○五七號函復原告，惟再審原告於7.20.提出訴願，請求在
行政救濟程序未確定前停止執行拆除處分，一方面並同時辦理補照手續。本府依補照
書表及實施勘查認定部份圍牆屬程序違建，應可補照，部份為實質違建無法補照。再
審原告經本府說明後，同意拆除實質違建部份。並於7.同步將實質違建部份執行
拆除，但基於便民，亦只拆除實質違建部份，而保留程序違建部份，再審原告於8.
2.補齊相關表件送本府建設局，本府乃以8.14.依照拆除後之程序違建部份之現狀，
發給雜項執照。本府處理並無不當。鈞院八十七年度判字第五七三號判決書中已核閱
明確。四、另系爭關鍵之未登錄地，本府認定為現有道路，並依實施區域計畫地區建
築管理辦法第十一條規定，應自現有巷道中心線退讓三公尺以上建築（申請建造圍牆
），此係依規定辦理，所訴並無再審理由。為此狀請鈞院鑒核賜判駁回再審原告之訴
等語。
　　理  由
按行政訴訟當事人對本院之判決提起再審之訴，必須具有行政訴訟法第二十八條所列
各款情形之一者，始得為之。而該條第一款所謂適用法規顯有錯誤者，係指原判決所
適用之法規與該案應適用之現行法規相違背或與解釋判例有所牴觸者而言：至於法律
上見解之歧異，再審原告對之縱有爭執，要難謂為適用法規錯誤，而據為再審之理由
。至該條第八款所謂為判決基礎之證言、鑑定或通譯為虛偽陳述者，係指其證言、鑑
定或通譯有虛偽陳述者而言，至訴訟當事人一造之陳述縱有不實，亦非屬該條款規定
之再審事由，即無該條款之適用。另該條第十款所謂當事人發見未經斟酌之重要證物
者，係指該證物在前訴訟程序中即已存在，而當事人不知其存在或不能予以使用，現
始發現或得使用者而言。若在前訴訟程序業已提出主張，經斟酌而為原判決所不採，
即非此之所謂發見未經斟酌之證物。本件再審原告未經申請許可，領得雜項執照擅自
於澎湖縣馬公市○○段四三四－一地號土地（按係屬畸零地），搭建高約一．五公尺
，面積約三十六平方公尺，如附圖至及至所示空心磚造圍牆，經馬公市公所
查報係屬違章建築，再審被告所屬建設局派員勘查屬實後，乃通知再審原告應於一個
月內補辦建造執照手續（按上開畸零地，需先與鄰地合併後，始得據以申辦雜項執照
），再審原告雖於八十五年四月十三日提出申請，然與規定不合，再審被告所屬建設
局乃於八十五年七月五日以澎建管字第四七九五號違章建築通知單通知應執行拆除，
及通知訂於八十五年七月三十日執行拆除。惟嗣後再審原告除於八十五年七月二十日
提起訴願，並聲請停止執行拆除處分外，同時亦再申請補辦建造執照手續。經再審被
告受理後，依其申請補照書表及實地勘查認定，如附圖至及至部分圍牆准予
補照，如附圖至部分圍牆仍應執行拆除。嗣於八十五年七月三十日拆除部分圍牆
，另就可補照之部分圍牆，於八十五年八月十四日發給雜項執照，無須拆除。再審原
告不服，循序提起行政訴訟主張：原告（即再審原告，以下同）確於被告（即再審被
告，以下同）通知一個月內之八十五年四月十三日補辦建照申請手續，被告受理後即
向臺灣省政府建設廳請示，該廳於八十五年五月二十四日函復，被告卻未告知原告。
原告補辦建照申請手續已符合違章建築處理辦法第五條第二項之規定，被告逕將部分
拆除，有違上開法規之規定，且有背鈞院四十七年判字第二六號判例意旨，及建築法
第三十六條六個月內得補正之規定。況被告第一次駁回原告補照之申請，係以系爭圍
牆占用之基地即四三四之一為畸零地，不得單獨申請各類建照，卻又未待其上級單位
明確核示，逕行予以拆除，違反行政處理程序。受理訴願、再訴願機關，未依原告申
請，准予暫緩拆除，亦有違訴願法第二十三條規定云云。原判決以：「如附圖所示
至及至所示之系爭圍牆係經查報為違章建築，以及上開建築占用基地為馬公市
○○段四三四之一地號屬畸零地等，為兩造不爭之事實。本件被告於八十五年三月二
十二日查獲系爭圍牆為未經請領雜項建造執照之違章建築後，即依違章建築處理辦法
第五條規定，於同年三月二十九日以八五澎建管字第二○六九號通知單，通知原告補
辦請領建造執照手續，原告雖於被告通知後之三十日內，即同年四月十三日提出申請
，惟被告以原告之申請除部分工程圖樣欠缺外，其申請之系爭四三四之一地號為畸零
地，亦屬建築基地不合規定為由，函知原告否准其所請等情，有被告所屬建設局八十
五年四月十七日八五澎建管字第二五○七號簡便行文表在卷足憑。原告申請補正手續
未獲准許，即屬未於三十日內補行申請執照，依違章建築處理辦法第六條之規定，即
應將上開系爭違建圍牆全部拆除，不得緩拆或免拆，更不待被告上級機關台灣省政府
建設廳核示。且此項補正期限，亦不適用建築法第三十六條依正常程序申請建造執照
補正期間之規定。原告於同年七月二十日提起訴願，訴願受理機關台灣省政府未依訴
願法第二十三條停止執行，於法並無不合，蓋停止原處分之執行，屬於受理訴願機關
之職權，不受訴願人聲請之拘束（司法院三十六年院釋字第三五三九號解釋參照）。
而被告於八十五年七月三十日執行其同年月五日拆除通知時，參酌原告補正之資料，
認附圖至部分圍牆無從補正，予以拆除，其餘部分未予拆除，事後另於同年八月
間核發雜項執照，雖不符違章建築處理辦法第六條不得緩拆與免拆之規定，惟被告審
酌客觀情事，以該部分已可准予核發雜項執照，毋庸予以拆除等情，正符合本院四十
七年判字第二六號判例意旨。為此，台灣省政府八十五年十月二十九日訴願決定，撤
銷原處分，命被告重為處分，被告於八十五年十一月二十五日以澎府建管字第六二四
七七號函，通知原告，以原處分除已執行部分，即附圖至所示部分外，其餘部分
即附圖至及至部分已因核發建造執照不另執行，於法並無不合。」認本件原
處分（八十五年十一月二十五日澎府建管字第六二四七七號函）就已拆除部分之處分
，核與建築法第七條，第二十五條第一項前段及違章建築處理辦法第二、五、六條之
規定並無違誤，一再訴願決定遞予維持，亦無不合，遂駁回再審原告在前程序之訴。
核原判決所適用之法規與本案應適用之現行法規並無違背，與解釋判例亦無牴觸。查
本件違章建築，其補辦建照不適用建築法第三十六條所定依正規程序申領建照補正期
間之規定，受理訴願機關不受訴願人停止執行申請之拘束，其不為停止執行處分，於
訴願法第二十三條之規定無違；而再審被告於八十五年七月三十日執行其同年月五日
之拆除通知時，係就系爭違章建築如附圖至無從補正部分圍牆，予以拆除，而未
及於其餘可待補正部分，其處理符合本院四十七年判字第二六號判例意旨等情，原判
決業已論明。茲再審原告仍指原判決與上開法條規定及判例意旨違背，適用法規顯有
錯誤云云，顯係一己法律見解之歧異，要不得執為再審之理由。且經拆除部分既屬無
從補正，自不必空待補正，延宕拆除之執行，再審原告謂未待其補正即予拆除，不無
違失云云。亦有誤會。其援引行政訴訟法第二十八條第一款提起再審之訴，非有理由
。至其認再審被告在前程序所為答辯不實；主張有同條第八款規定再審事由乙節。查
該條款係就證人、鑑定人、通譯之虛偽陳述所規定之再審事由，至於訴訟當事人所為
陳述是否屬實，由法院依證據認定之，其陳述縱有不實，亦無該條款之適用。又再審
原告於本件再審程序所主張之事證，均經於前訴訟程序提出主張。並經原判決斟酌而
不採，自無漏未斟酌情形，茲再審原告既未能提出在前程序已存在而未及提出使用之
其他證物，是其空言發見未經斟酌之重要證物主張有同條第十款規定之再審事由云云
，亦嫌無據。
據上論結，本件再審之訴為無理由，爰依行政訴訟法第三十三條、民事訴訟法第五百
零二條第二項，判決如主文。
中    華    民    國     八十七      年      九      月       十        日
                    行 政 法 院 第 三 庭
                                審 判 長 評  事      曾  隆  興
                                         評  事      林  家  惠
                                         評  事      趙　永　康
                                         評  事      蔡  進　田
                                         評  事      鄭  淑  貞
右  正  本  證  明  與  原  本  無  異
                                         法院書記官  郭  育  玎
中    華    民    國     八十七      年      九      月       十        日
